臺灣臺北地方法院民事判決　　　　　　92年度重訴字第1219號
原　　　告　訊達電腦股份有限公司
法定代理人　寅○○
訴訟代理人　吳志勇律師
複代理　人　吳晨馨律師
　　　　　　子○○
被　　　告　丁○○
　　　　　　壬○○
　　　　　　戊○○
共　　　同
訴訟代理人　胡坤佑律師
上列當事人間侵權行為損害賠償事件，本院於民國九十四年五月
二日言詞辯論終結，判決如下：
    主  文
原告之訴及假執行之聲請均駁回。
訴訟費用由原告負擔。
    事  實
甲、原告方面：
壹、聲明：
　　被告應連帶給付原告新台幣（下同）三千三百七十九萬八千
    八百十七元，及自起訴狀繕本送達翌日即民國九十二年七月
    十六日起至清償日止，按年息百分之五計算之利息；願供擔
    保請准宣告假執行。
貳、陳述：
一、原告係依法上櫃公司，於九十一年六月間，被告丁○○向原
    告主管人員游說，表示目前國內利率不斷調降，如能善加運
    用可調度資金，可有效地提高公司收益，誘使原告參加富瑞
    資產管理顧問有限公司（下稱富瑞公司）所代理之外幣投資
    方案，並保證獲利會在百分之九以上，富瑞公司由被告壬○○任負責人。原告不疑有他，遂自九十一年七月份起陸續簽
    署協議書，先投入美金五十萬元以投資穩建型外幣投資（由
    富瑞公司月給付一定比率利率予原告），另又投入美金五十
    萬元投資積極型外幣投資（以外幣市場保證金交易買賣外幣
    ，藉匯率變動獲取利差）。初期原告收到定額利得，於九十
    一年十月間，原告所投入美金五十萬元積極型資金全部虧空
    。原告要求丁○○說明，伊偕富瑞公司經理即戊○○經理向
    原告之主管報告，戊○○尚稱再投入相當資金，可於短期內
    將虧空美金五十萬元彌補，並出示分析報告，原告又投資美
    金七十萬元，但又虧損美金五十萬元，原告隨即要求丁○○
    停止操作，並提出操作說明，然伊無法舉出應有之證據。再
    伊告知富瑞公司委託設於澳門TOPWORTH INVESTMENTS（MACU
    ）LTD.利基金融集團（下稱利基集團）操作，但富瑞公司員
    無法連繫該集團，無法就原告提出之疑慮澄清，且藉故推託
    。原告乃直接與利基集團連繫，亦無法得到答覆，至此原告
    方知受騙上當，乃向臺灣板橋地方法院檢察署（下稱板橋地
    檢署）檢察官偵查，始知其他被害人等亦有與原告相同之受
    騙情形，原告損失美金一百萬元，為此依民法第一百八十四
    條第一項前段侵權行為及民法第一百七十九條不當得利法律
    關係，按起訴時新台幣對美元匯率折算，請求連帶賠償如聲
    明所示金額與遲延利息。
二、被告之行為經板橋地檢署以詐欺罪嫌提起公訴，檢察官偵查
    已有證人魏承瑜、柯素蘭、孫屏玉、王思佳、何瑞珍、駱美
    燕、陳黃定妹、黃至楷、吳淑郁、姚德育、洪耀民、陸錦志
    、莊普等人均證述被告不法行為與原告受害情形相同。被告
    等人對上述證人魏承瑜等人證述，除被告丁○○外，均答稱
    無意見。顯見被告就前開證人證述均加以肯認，適足以證明
    原告所據主張之「並非只係仲介而實有代原告等客戶操作」
    之事實係屬真實。被告等人就對帳單等，已自承係由彼等所
    共同經營之富瑞公司單方製作及寄發予原告，但對於對帳單
    之內容與該內容所載資訊，其來源與出處及所依據之證據如
    何等，均無法交待，而各負責人相關之證述亦不相同，該對
    帳單之真正存有疑義，本件所牽連被害人高達數十人，如依
    被告等對對帳單來源及出處，又自承所有傳真或寄發對帳單
    又均經由被告等授意製作，適足以證明被告等根本未實際代
    原告等客戶下單，只係單方製作不實交易資料取信客戶。又
    依被告壬○○供述，被告等確可向伊所稱「利基集團」取得
    一案相關交易明細及證明，適足證明各該交易明細與證件確
    由被告提供。
三、被告宣稱未代原告等人操作從事外匯保證金之買賣，原告等
    又係直接聽從被告等指示完成匯款，平日連繫只能與被告等
    人連繫，未曾與被告以外之人連繫，原告於虧損擴大，再委
    託被告，彼等仍提供日後操作方向及成果預估書面資料予原
    告等情觀之，自不能於事後再空口推卸責任。
參、證據：提出協議書影本一份、被告提供資料影本一份、存證
    信函影本一份等件為證。
乙、被告方面：
壹、聲明：如主文所示。
貳、陳述：
一、被告壬○○於九十一年二月四日接手經營由訴外人陳茂麗開
    設之「富瑞行」，而另設立富瑞公司，被告丁○○是公司聘
    用之「投資引介顧問」。富瑞公司雖引介原告與澳門「利基
    集團」簽訂「投資協議書」及「委任協議書」，但富瑞公司
    僅屬媒介居間關係，無代理關係，而利基集團以其客戶即原
    告代理人身分，在國際金融市場執行下單買賣「現貨」（
    SPOT）國際金融商品與現貨黃金，由利基集團將買賣交易對
    帳單交予客戶存查，至其賺賠端視所買賣現貨國際金融商品
    價格變化及行情波動結果，投資風險已於「委任協議書」載
    明。原告（負責人蔡元椒）於九十一年七月十二日與利基集
    團簽立一件委任協議書，在利基集團開設投資帳戶（六二一
    二八號），投資金額美金二十五萬元，於同日將其投資款電
    匯至利基集團指定銀行帳戶內，利基集團受領客戶PACIFIC
    CAPITAL ASSETS INVESTMENT INC（下稱PACIFIC公司）三筆
    投資款及原告一筆投資款後，均有簽發收據。原告又於九十
    一年八月一日與利基集團簽立「委任協議書」，在利基集團
    開設一個帳戶（帳號六二一二九），投資金額美金二十五萬
    元，亦於同日將其投資款電匯至利基集團指定之銀行帳戶內
    ，利基集團於受領投資款後即簽發收據寄交原告。原告又於
    九十一年十一月二十九利基集團簽立「投資協議書」開設投
    資帳戶（帳號E三一一六三），投資金額美金三十三萬元，
    即於同日將其投資款電匯至利基集團指定銀行帳戶內，利基
    集團於受領其客戶PACIFIC公司及原告投資款後，已簽發收
    據寄交客戶。PACIFIC公司投資期滿獲利，申請出金，利基
    集團即轉帳並簽發數據。原告因投資帳戶Ｅ三一一六三期滿
    獲利，申請本利共美金三十三萬二千三百九十四元五角九分
    ，利基集團亦簽發收據寄交原告收執。詎於九十一年七月十
    二日至九十二年一月十三日間，因國際金融市場之現貨金融
    商品價格變化及波動結果，致利基集團代理其客戶下單交易
    肇致虧損，原告接獲對帳單知悉交易虧損後，決定停損，於
    九十一年十二月十八日申請自出金美金三十六萬九千六百二
    十七元四角八，分經利基集團同意而電匯至原告指定帳戶，
    原告復於九十二年一月十三日再申請出金美金十八萬一千一
    百五十八元八角、出金三萬三千二百五十八元一分，亦經利
    基集團電匯至原告指定銀行帳戶內。
二、原告係與訴外人PACIFIC公司分別簽約投資後，委由澳門利
    基集團合併交易，PACIFIC與原告係不同法人，則PACIFIC公
    司因轉帳合併交易所生虧損金額，非原告之資金，豈能逕由
    原告擅自主張，代替求償，原告迄未清釋明。
三、原告係直接與利基集團接觸，被告壬○○、丁○○與此無涉
    ，孰料原告對其獲利了結出金隱匿不表，竟將其可預期投資
    風險虧損，捏詞諉責於富瑞公司。富瑞公司請利基集團出具
    駐澳門「台北經濟文化中心」認證之證明書，除載明原告投
    資金額及代理其下單買賣交易外，並敘明因國際現貨金融商
    品價格之漲跌與行情波動，許多不能預測世界性因素影響所
    致，故原告投資有盈有虧，均應自行承受。
三、原告電匯予利基集團投資款係外國貨幣美金，原告請求按本
    國貨幣三千三百七十九萬八千八百十七元係由美金一百萬元
    折算，惟此與民法第二百零二條僅得債務人得請求以我國通
    用貨幣給付之規定不符。被告丁○○係富瑞公司聘用投資引
    介顧問」，非由壬○○個人聘用，原告憑何權利訴請壬○○
    與丁○○連帶給付。
四、原告以被告等涉詐欺罪嫌為由，向台灣板橋地方法院檢察署
    提出刑事告訴，經檢察官將壬○○、丁○○提起公訴。原告
　　係以「被告所為係故意意圖不法詐害原告久財產而不法侵害
  　原告權益」為理由，主張依民法侵權行為規定請求賠償。但
    臺灣板橋地方法院（下稱板橋地院）業已查明本件無積極證
    據證明被告等人有公訴人所指詐欺或常業詐欺犯行，依法諭
    知無罪判決，則被告無原告所稱「故意不法詐害原告之財產
    而不法侵害原告權益」之侵權行為，亦未受有何不當利益，
    依最高法院五十四年台上字第一五二三號判例意旨，原告無
    此請求權存在。至被告等為刑事判決認定擅自經營期貨經理
    事業、期貨顧問事業而被論處罪刑，但此與本件原告所簽委
    任澳門利基集團在國外投資交易虧損，無因果關係。
參、證據：提出協議書、委任協議書、利基集團對帳單、匯款單
    據等件為證。
丙、本院依職權函調臺灣板橋地方法院九十二年度金重訴字第九
    號卷。
    理  由
一、本件原告原對被告丁○○、卯○○、壬○○起訴，嗣按檢察
    官起訴書追加被告甲○○、乙○○、丙○○、林智煜、己○○、庚○○、辛○○、癸○○、丑○○、戊○○等人，被告
    訴訟代理人表示不同意追加，嗣於言詞辯論時，原告又撤回
    對被告甲○○、乙○○、丙○○、林智煜、己○○、庚○○
    、辛○○、癸○○、丑○○之追加起訴與撤回被告卯○○之
    起訴，僅保留對被告戊○○之追加起訴。被告訴訟代理人對
    撤回起訴並無異議。按訴狀送達後，原告不得將原訴追加，
    但請求之基礎事實同一者，不在此限，民事訴訟法第二百五
    十五條第一項第二款定有明文，原告追加戊○○為被告，係
    基於戊○○曾與丁○○到原告公司作分析報告，勸原告再增
    加資金投資，且於起訴狀即將此事事實記載，，應認在後追
    加部分與起訴部分之基礎事實同一，符合上開規定，原告追
    加之訴合法，合先敘明。
二、原告起訴主張：原告於九十一年六月間，因被告丁○○向原
    告財務主管游說參加伊所屬富瑞公司代理之外幣投資方案可
    獲利達年息百分之九以上，被告壬○○為該公司負責人，原
    告遂自次月起陸續簽署協議書，先投入美金五十萬元投資穩
    建型外幣投資，另投入美金五十萬元積極型之外幣保證金交
    易，但於同年十月份外幣保證金交易全部虧損，丁○○隨即
    偕富瑞公司經理人戊○○向原告提出報告，戊○○表示如再
    投入相當金額可彌補來虧空，原告依丁○○建議再投入總計
    美元七十萬元資金，但仍虧損美金五十萬元，原告要求丁○○說明，伊推託係由澳門之利基公司操作，未提出證據與解
    除原告疑慮，為此依民法第一百八十四條第一項前段侵權行
    為損害賠償規定及民法第一百七十九條不當得利規定，求為
    命被告連帶賠償美金一百萬元，按起訴時匯率美金一元折算
    新台幣三二點七九元，即三千三百七十九萬八千八百十七元
    與遲延利息之判決。
    被告等則以：被告壬○○經營富瑞公司，所營業務係引介國
    內外投資等，被告丁○○為該公司聘僱之投資引介顧問，被
    告戊○○為經理，由丁○○介紹原告參與澳門利基集團之外
    幣投資業務，原告與該集團簽訂「投資協議書」「委任協議
    書」，而委由該集團在國際金融市場下單買賣「現貨」國際
    商品，該等商品交易之盈虧視所買賣商品價格變化與市場行
    情波動結果而定，交易往來亦由利基集團寄發對帳單予原告
    ，被告等人僅係居間介紹原告投資，原告在國外投資交易所
    生損失非富瑞公司或丁○○不法侵害原告權利行為所致，原
    告之虧損與被告之居間介紹無相當因果關係，且原告未舉證
    被告等有共同侵權行為之事實，原告請求連帶賠償並無所據
    等語，資為抗辯。
三、原告主張被告壬○○為富瑞公司負責人，被告丁○○、戊○○游說原告投資澳門利基集團外幣投資業務，虧損美金一百
    萬元之事實，業據原告提出利基集團協議書影本、丁○○署
    名之投資建議書影本、分析報告影本、原告催告存證信函影
    本等件為證，並引用板橋地檢署起訴書偵查中證人證言為證
    。被告等則否認為詐欺不法行為，並以右揭情詞置辯。兩造
　　不爭執事項：(一)被告壬○○擔任富瑞公司董事長、丁○○為
　  富瑞公司投資顧問、戊○○擔任經理人等職務，被告丁○○
    向原告公司主管人員游說投資，於虧損後復由被告丁○○、
    戊○○再至原告公司分析。(二)富瑞公司前身富瑞行係訴外人
    陳茂麗經營，於九十年間為警方查獲後，由被告壬○○承接
    ，未經許可擅自經營期貨經理及顧問事業，亦未依期貨交易
    法取得外匯買賣合法證照，被告等因涉未經許可擅自經營期
    貨經理事業、期貨顧問事業及常業詐欺罪嫌，經板橋地檢署
    起訴，由板橋地方法院以九十二年度金重訴字第九號刑事判
    決，判處被告壬○○有期徒刑一年二月、被告丁○○、戊○○判處有期刑五月。惟被訴常業詐欺罪嫌，則不能證明被告
    等犯詐欺罪行，均不另為無罪之諭知。兩造爭執事項為：(一)
    被告等是否涉有詐欺不法之共同侵權行為。(二)被告等之行為
    有無構成不當得利。
四、被告等是否涉有詐欺不法之共同侵權行為：
（一）原告於起訴狀主張：「被告等係故意意圖不法詐害原告財
      產而侵害原告權益」等語（起訴狀第四頁末行），是故原
      告係認被告丁○○與嗣後伊與被告戊○○向原告游說及加
      入利基集團投資外幣，而與富瑞公司代表人即被告壬○○
      共同詐欺原告公司主管人員。惟詐欺之侵權行為係故意以
      不真實之事實表示為真實，使他人陷於錯誤交付財務，該
      不實表示與相對人間陷於錯誤具有因果關係。是本件應審
      究被告丁○○等人有無對原告施以詐術。
（二）原告雖主張被告等詐害原告財產，但富瑞公司係經核准設
      立登記，經營資顧問等業務，有該公司營利事業登記證可
      按（見被證一），富瑞公司引介原告及訴外人PACIFIC公
      司與澳門利基集團簽訂「投資協議書」「委任協議書」（
      見被證三、五），由利基集團以原告代理人身分在國際金
      融市場執行下單買賣國際金融商品及現貨黃金，此有利基
      集團出具並經澳門台北經濟文化中心認證之證明函影本可
      證（見被證十七）。又原告於九十一年七月十二日、八月
      一日在利基集團開設投資帳戶（帳號六二一二八、六二一
      二九號），各投資美金二十五萬元，電匯指定銀行帳戶內
      ，利基集團開立收據（見被證四、六），原告於九十一年
      十一月二十九日與利基集團簽訂「投資協議書」，開立帳
      戶（帳號Ｅ三一一六三）投資美金三十三萬元，該集團開
      立收據（見被證七、八），訴外人PACIFIC公司與原告曾
      因期滿獲利，經利基集團分別電匯金額，原告部分曾獲得
      美金三十三萬二千三百九十四元五角九分（見被證十、十
      一）。但於九十一年七月十二日至九十二年一月十三日間
      ，因原告委託利基集團操作金融商品市場價格波動而虧損
      ，原告接獲利基集團對帳單後，決定停損，於九十一年十
      二月十八日申請出金美金三十六萬九千六百二十七元四角
      八分，利基集團將上開金額電匯至原告指定帳戶，有對帳
      單可證（見被證十二），原告於九十二年一月十三日再出
      金美金十八萬一千一百五十八元八角與美金三萬三千二百
      五十八元一分，合計美金二十一萬四千四百十六元八角一
      分，經利基集團匯款至指定帳戶，有對帳單可證（見被證
      十三）。原告對上開簽訂協議書與按約匯款及出金後利基
      集團匯回款項，並未爭執。因之，被告丁○○、戊○○固
      然代富瑞公司游說參加利基集團之外幣投資，利基集團確
      有操作外幣投資之事實，則被告等並未將不真實之事實，
      使原告陷於錯誤而交付財務，是與詐欺之不法行為構成要
      件不符。
（三）原告引用檢察官起訴書所載「被告壬○○等基於共同犯意
      聯絡，對客戶佯稱係澳門利基金融集團在台之代理人，未
      經許許可不定期提供歐元等外匯商品即時資訊，吹噓操作
      績效，使不知情被害人陷於錯誤，先參加穩健型方案，經
      取信客戶後，再慫恿客戶投資積極型方案從事外幣保證金
      交易」等語，而認被告等人涉有詐欺犯行。按外幣保證金
      交易係屬期貨交易法管理範圍，非經允許不得從事期貨顧
      問及經理事業，依該法第八十二條規定須經主管機關許可
      並發給執照，被告等人因未經許可擅自經營期貨服務事業
      ，經檢察官起訴，由板橋地方法院判處徒刑等，已如前述
      。又依上開刑事判決認定：行政院大陸委員會澳門事務處
      九十二年三月十八日函中表示「澳門利基集團並非核准之
      金融機構」等情，但利基集團確實經營外匯買賣及代客操
      作期貨交易業務等情，是縱未經澳門當局核准，亦符合澳
      門地區法制問題，與利基集團未為客戶進行實際外幣保證
      金交易，該陸委會函文尚不足為憑，且無積極證足認被告
      等之外幣保證金交易係虛偽不實等語，而認定被告等人不
      構成詐欺犯行。因之，被告等人行為不構成刑事詐欺罪嫌
      。
（四）原告再引用證人魏承瑜、姚德育等人在檢察官中證述，因
      被告丁○○誘引而加入投資，伊交付予原告之投資建議書
      中表示「富瑞公司隸屬於國際金融領域富盛名之利基集團
      在台分公司.. 在台員工由十人擴展到三百多名專業顧問
      群」，參以證人姚德育要求被告丁○○停止交易證言，可
      得出被告等以利基集團在台分公司員工自居，何以現在辯
      稱係仲介利基集團交易等情，並提出丁○○署名之投資建
      議書（見原證七、九）、姚德育致富瑞公司停損通知（見
      原證八）等件為證。惟按投資人從事期貨交易應基於自己
      的投資判斷與責任認識而投資，不論是投資利得抑或虧損
      ，完全由投資人自己享有或承擔，是為投資人自己責任原
      則。但被告並非虛構不實情事而使原告參加投資，被告丁○○在上述建議書中雖表示為利基集團在台員工，而引誘
      原告加入投資，並分析操作策略與獲利狀況，然最終結果
      是誘引原告參加，原告是否加入投資與可能獲利或虧損情
      形仍須自己判斷，並自己承受可能不利結果，被告等並未
      全權受託而保證獲利，則被告等不負絕對無損失之責任，
      是故縱丁○○將富瑞公司自稱為利基集團在台員工，然原
      告並非因完全信任此項不實表示即決定投資，仍須自行決
      定是否投資，亦有原告匯款與澳門利基集團給與收據及操
      作之事實存在，則被告丁○○在建議書中之不實表與原告
      之虧損並無相當因果關係。又證人魏承瑜、姚德育等雖證
      述被告等人誘引而加入利基集團外幣投資，然彼等所稱亦
      僅係證人簽約初期經被告等人之引介過程，被告等人已就
      違反期貨交易法從事期貨顧問事業受徒刑宣告之處罰，既
      有利基集團操作外幣保證金交易之事實存在，仍難認被告
      等人構成民事法中之詐欺之侵權行為。
五、被告等之行為有無構成不當得利：
（一）原告主張被告詐害原告主管人員加入澳門利基集團投資外
      幣業務，致原告受有美金一百萬元損失，被告等人具有無
      法律上原因而獲利，應負連帶不當得利返還原告所受損失
      等情。
（二）按無法律上原因而受利益，致他人受損害者，應返還其利
      益，民法第一百七十九條前段著有規定。所稱無法律上原
      因，實務採非統一說，即就給付與給付以外之事實，而使
      相對人獲利益，本人受損失，始構成不當得利。又不當得
      發生之債，無共同不當得利之觀念，亦無共同不當得利人
      應連帶負返還責任之規定，同時有多數利得人時，應各按
      利得數額負責，並非須負連帶返還責任（最高法院七十四
      年度台上字第二七三三號判決參照）。本件原告係以其參
      加投資外幣，於停損後就匯款損失美金一百萬元而認被告
      等人受利益，是應屬前述之給付行為致被告受利益，而請
      求被告負連帶不當得利返還責任。但原告僅就其與利基集
      團簽約文件提出，並未舉證交付金錢予被告等人，原告與
      被告等人間並無給付行為存在，是不符合不當得利所定無
      法律上原因之要件。再原告亦未區分各被告間受利益數額
      ，依前揭說明，逕以被告等應負連帶返還責任，亦不符不
      當得利構成要件。又原告將其損失美金一百萬元，逕行按
      起訴時新台幣對美金匯率折算新台幣請求被告等連帶賠償
      ，與民法第二百零二條應由債務人始能折算中華民國通用
      貨幣給付之規定，亦不相符。
六、綜上所述，原告主張被告等人以詐欺方法使其加入澳門利基
    集團投資外幣交易受有損失，被告等人構成共同侵權行為與
    共同不當得利應負連帶賠償責任，並不可取。被告抗辯原告
    係直接與澳門利基集團，被告等人未有詐欺，亦無不當得利
    等情，應為可取。從而，原告本於民法第一百八十四條第一
    項前段、第一百八十五條共同侵權行為規定與民法第一百七
    十九條不當得利規定，請求被告等連帶賠償三千三百七十九
    萬八千八百十七元，及自起訴狀繕本送達翌日即九十二年七
    月十六日起至清償日止，按年息百分之五計算之利息，為無
    理由，不應准許。原告之訴既經駁回，其假執行之聲請，失
    其依據，併予駁回。
七、結論：本件原告之訴為無理由，依民事訴訟法第七十八條，
    判決如主文。
中　　華　　民　　國　　94　　年　　5　　 月　　31　　日
                  民事第三庭    法　官　李維心
以上正本係照原本作成
如對本判決上訴，須於判決送達後20日內向本院提出上訴狀
中　　華　　民　　國　　94　　年　　5　　 月　　31　　日
                    　　　　　　書記官　林梅珍
